【裁判字號】    98,勞訴,150
【裁判日期】    981224
【裁判案由】    給付工作獎金等
【裁判全文】
臺灣臺北地方法院民事判決             98年度勞訴字第150號
原      告  乙○○
訴訟代理人  徐維良律師
被      告  捷麒企業股份有限公司
法定代理人  甲○○
訴訟代理人  李成功律師
上列當事人間給付工作獎金等事件，本院於九十八年十一月二十
六日言詞辯論終結，判決如下：
    主  文
原告之訴及假執行之聲請均駁回。
訴訟費用由原告負擔。
    事  實  及  理  由
壹、程序事項：
    按訴狀送達後，原告不得將原訴變更或追加他訴，但擴張或
    縮減應受判決事項之聲明者，不在此限，民事訴訟法第255
    條第1項第3款定有明文。原告於起訴時請求被告給付原告62
    0,970元，嗣於本院98年6月24日言詞辯論時將請求金額擴張
    為888,316元，核屬擴張聲明事項，揆諸前開規定，應予准
    許。
貳、實體事項：
一、原告起訴主張：
  (一)原告於民國85年9月13日起，任職於被告至98年1月1日，被
    告以業務緊縮為理由將其資遣，並於98年1月20日電匯新台
    幣（下同）519,750元予原告。然原告任職於被告公司期間
    ，每三個月均會發放工作獎金一次，發放月份為每年3月、6
    月、9月、12月，此項工作獎金係經常性給予按勞動基準法
    第2條第3款應屬工資之一部，但被告自97年7月起至12月止
    未經原告同意，即未給付此項工作獎金，因計算方式為公司
    機密，故按前3次平均工作獎金71,300元計算，被告應給付
    原告142,600元。
  (二)又被告內部員工管理規章員工管理規章第五章第9條規定，
    、商品管理規定辦法第3條第2項規定，依原告之工作年資，
    被告至少每年應發放2個月年終獎金，此項年終獎金屬固定
    性給與，為薪資之一部，與勞動基準法第29條規定不同。原
    告自得請求被告給付相當於2個月月薪之年終獎金共126,000
    元。
  (三)另原告係遭被告資遣，依勞動基準法第11條第1款、第16條
    、第17條與勞工退休保險條例第12條之規定，請求資遣費，
    按原告離職前6個月每月底薪63,000元，加計工作獎金及年
    終獎金後，平均薪資為107,700元。被告公司登記之所營事
    業為國際貿易，應自87年3月1日起及適用勞動基準法，故原
    告適用舊制年資為8年又10個月，計算資遣費積數為8.83，
    被告應給付資遣費950, 991元；適用新制年資為3年又6個月
    ，計算資遣費積數為1.75，被告應給付資遣費1,139,466元
    ，扣除被告已付519,750元外，尚欠619,716元。
  (四)綜上，被告應給付原告工作獎金142,600元、年終獎金126,
    000元、資遣費差額619,716元，合計888,316元。被告迄未
    為給付，爰請求被告如數給付。並聲明：1.被告應給付原告
    888,316元，及自起訴狀繕本送達翌日起依年息5%計算之利
    息。2.訴訟費用由被告負擔。3.原告願供擔保請准宣告假執
    行。
二、被告則抗辯：
  (一)被告依勞動基準法第11條第2款規定於97年12月1日資遣原告
    ，被告已依法先經預告，並自88年1月1日被告適用勞動基準
    法之日起算，給予原告8.25個月平均工資之資遣費，原告依
    勞動基準法之規定請求87年12月31日前之年資計算之資遣費
    ，洵屬無據。
  (二)按被告公司員工管理規章第5章第9條規定，年終獎金於農曆
    年前一星期內發放，以發放時仍任職於被告公司者為限，98
    年之農曆年為1月26日，此時原告已離職，況被告因遭逢經
    營困境，於97年12月31日公告修正員工管理規章，縮減包含
    年終獎金、出差費用等給付，其中年終獎金部分，改為以公
    司年終結算後損益狀況為依據，經結算後被告97年度未能發
    放年終獎金，故原告請求被告給付年終獎金即無理由。
  (三)至於績效獎金部分，未於被告員工管理規章中明訂，且此項
    給付係勉勵、恩惠性之給予，並非月薪。被告因經營困難無
    法再給予績效獎金，原告即不能向被告請求給付。並聲明：
    1.原告之訴駁回。2.如受不利判決，願供擔保請准宣告免為
    假執行。
三、兩造不爭執事項：
  (一)原告自85年9月13日起受僱於被告公司，兩造間勞雇關係有
    勞動基準法之適用，但被告於開始適用勞動基準法之前，並
    未就勞工工作年資、資遣費、退休金給予標準等自訂相關規
    定。
  (二)原告受僱被告期間，自96年起每月領取本薪及伙食津貼固定
    為63,000元。
  (三)被告於97年12月1日以業務縮減為由，發佈人事異動公告，
    將原告資遺，生效日期為98年1月1日。
  (四)原告於98年1月1日遭被告資遣後，被告已於98年1月20日電
    匯資遺費新台幣519,750元予原告。
四、按勞動基準法第2條第3款所稱之工資，係指勞工因工作而獲
    得之報酬；勞動基準法施行細則第10條第2款明文列舉非屬
    工資之給付，包括「獎金：指年終獎金、競賽獎金、研究發
    明獎金、特殊功績獎金、久任獎金、節約燃料物料獎金及其
    他非經常性獎金」。就工資與非經常性給與之差異，依最高
    法院之見解，認為工資實係勞工之勞力所得，為其勞動對價
    而給付之經常性給與；倘雇主為改善勞工生活而給付非經常
    性給與；或為其單方之目的，給付具有勉勵、恩惠性質之給
    與，即非為勞工之工作給付之對價，與勞動契約上之經常性
    給與有別，不得列入工資範圍之內（最高法院86年度台上字
    第255號判決）。至若屬於公司盈餘而抽取部分分配予員工
    之獎金（最高法院88年度台上字第1638號判決）、與「工作
    績效獎金」類似，為激勵員工士氣，加強施工、督導績效而
    發給，有如「競賽獎金、特殊功績獎金」之給付（最高法院
    86年度台上字第255號判決）、雖提供勞務，除原有薪資外
    ，亦無從再領取之獎金（最高法院85年度台上字第600號判
    決），均僅屬勉勵、恩惠性質之給與，並非勞務對價及經常
    性給付，不得認為屬於工資。
五、工作獎金部分
  (一)原告主張被告過去每三個月均發放一次工作獎金，至97年9
    月更換法定代理人後，未經原告同亦即停止發放，並提出歷
    年薪資表為證（調解卷第9至81頁）。經查，原告所稱之「
    工作獎金」，於其薪資表上係記載為「績效獎金」，原告以
    「工作獎金」指稱，已屬無據，合先敘明。再者，績效獎金
    一詞之通常解讀，應係於正常薪資之外，為獎勵員工有優良
    績效而給與，與勞動基準法第2條所稱之工資已屬有間。且
    既稱績效「獎金」，文義上即屬勞動基準法施行細則第10條
    第2款之範圍，除原告可另行舉證證明被告所發放之工作獎
    金，性質上有何異於勞動基準法施行細則第10條第2款所稱
    之「獎金」之處外，尚無從認為其屬工資之一部。
  (二)遍觀原告所提出之「商品管理規定辦法」（以下簡稱商品管
    理辦法，本院卷第48至54頁）、「員工管理規章」（調解卷
    第82至89頁），均無一語提及工作獎金之發放，自無從認為
    被告設有何內規明文課被告以發放工作獎金之義務。且被告
    過去雖曾有按季發放工作獎金之情況，然數額極不固定，自
    45,000元至88,000元均有，且原告未舉證證明此種工作獎金
    係循何種方式計算得出，自無從認為此係被告制度上必須給
    與之款項，否則豈有長期以來任由被告任意決定給付數額之
    理。原告既未另行提出其他證據證明績效獎金確為原告付出
    勞務被告即必須給付之勞務對價，且證明被告應給付之數額
    究為何，尚無從僅以被告過去曾有按季發放績效獎金之作法
    ，即認為此必屬工資而非恩惠性給與。
  (三)原告既未能舉證證明工作獎金或績效獎金確為其工資之一部
    ，自無從認惟被告有繼續發放工作獎金或績效獎金之義務，
    從而，原告主張按96年12月及97年3月、6月共3次平均工作
    獎金71300元計算，請求被告給付97年7至12月之工作獎金共
    142,600元及其遲延利息，並請求將工作獎金納入其平均工
    資計算資遣費，即屬無據，不應准許。
六、年終獎金部分
  (一)原告主張依員工管理規章第5章第9條、商品管理辦法第3條
    第2項之規定，被告有給付原告2個月年終獎金之義務；被告
    則否認商品管理辦法為被告公司之有效規章，並陳稱依員工
    管理規章，須發放時仍在職之員工始有年終獎金。
  (二)按勞動基準法施行細則第10條第2款係明文將年終獎金列為
    非屬工資之給付項目，揆諸前開說明，除原告能證明被告所
    給付之年終獎金有何特殊情事，足認為迥異於一般民間企業
    於農曆年前發放，用以獎勵、慰勉員工終年工作辛勞之年終
    獎金，而應屬工資之一部外，尚無從認為明文稱「年終獎金
    」之給付項目係屬工資。
  (三)按縱認為原告所提之商品管理辦法為被告之有效規章，然商
    品管理辦法第3條第2項係規定：「福利辦法：...三節獎金
    ：端午、中秋各1000元禮金；年終獎金部份（底薪）：滿一
    年者1個月，滿二年者1.2個月...以此類推，最高為2個月，
    未滿一年者依月份比例發放」。依此文義僅能係就年終獎金
    之數額如何決定為規定，並未規定被告不問盈虧、不問員工
    工作表現，無論於任何狀況下均保障員工有至少13個月，至
    多14個月年薪之義務，對照第3條各款所列者尚有端午、中
    秋節禮金、年度旅遊等項目，尚難認為執此條文即足認被告
    無論於任何情況下均有依此數額發放年終獎金之義務。況且
    ，被告之員工管理辦法第5章第9條係規定「年終獎金發放時
    仍受僱於本公司者，以底薪為年終獎金之計算基礎，如滿一
    年者年終獎金為底薪1個月，任職每增加一年，再加半個月
    年終獎金，任職滿三年以上，年終獎金二個月。年終獎金最
    高以二個月為限。未滿一年者，按月份比例發放」，此條亦
    無被告應保障員工有至少13個月，至多14個月年薪義務之明
    文，且依其文義，被告僅於原告至年終獎金發放時仍在職時
    始有發放年終獎金之義務，更無從認為此條所規定之年終獎
    金屬勞務對價（蓋被告要無以員工以離職即不發過去薪資之
    理）。是以就此兩條文之文義，均無從認定被告公司之年終
    獎金係屬工資而非恩惠性給與。
  (三)再觀依原告提出之薪資表，原告每年之年終獎金均係列於1
    月份之薪資表，或另以單獨之年終獎金薪資表列出（調解卷
    第82至89頁、本院卷第85至86頁），顯見被告過去均係於發
    放1月份薪資時一併發放年終獎金。然原告於97年12月31日
    即已離職，是以縱認被告有依員工管理辦法第5章第9條發放
    年終獎金之義務，於被告發放97年度年終獎金時，原告亦顯
    已不在職，依本條規定，被告仍無庸發給原告年終獎金。
  (四)雖商品管理辦法第3條第2項並無年終獎金發放時需在職之規
    定，然就此二規定應如何適用一節，經查：
  (1)按於同一事項有二條以上法律可適用時，依一般法律解釋原
    則，無非以新法優於就法、母法優於子法、特別法優於普通
    法等原則，擇一法律而適用，從無就各法律中各擷取部份要
    件，綜合加以適用之方式，是以就此二條規定僅能擇一適用
    ，斷無各擷取其中一部，拼湊適用之餘地，合先敘明。
  (2)次按，「商品管理規定辦法」顧名思義，所規範之事項應為
    商品管理，竟將員工任用、福利等部分納入規定，已與常情
    有違，且其內容事實上除人事規定外，尚包含營業規定、商
    品單據、條碼、進貨、退貨、轉貨、補貨流程等相關事項；
    而「員工管理規章」則由名稱及顯見係專為規範人事事項，
    如員工任用、管理、考勤、懲處、差旅、福利等而設，兩相
    對照，顯然後者係專門規範人事事項之特別規定，相較於規
    定事項遍及人事、營業、商品等眾多事項之商品管理辦法而
    言，就年終獎金之發放一節，顯以人事管理規章為特別法，
    依一般法律解釋原則，人事管理規章應優先於商品管理辦法
    而適用。
  (3)以此二條之內容比較，人事管理規章規定之獎金數額顯然較
    商品管理辦法為高。縱以員工之利益為考量，衡諸常情，被
    告公司之離職員工人數通常必不及在職員工人數為多，是以
    適用人事管理規章之方式計算獎金，對於大多數員工顯然較
    為有利。
  (4)再者，證人王定一、洪偉義於另案（本院98勞訴字第96號）
    均證稱不記得任職第二年時係領取1.2個月或1.5個月年終獎
    金（本院卷第76至84頁），依其證詞，顯無從認為被告公司
    係僅依商品管理辦法發放年終獎金。證人王定一雖亦證稱商
    品管理規章內之電腦管理、進出貨調轉及人事規章有施行於
    被告公司等語（本院卷第81頁），然商品管理辦法既亦有發
    放年終獎金之規定，且對任職滿6年以上之在職員工，適用
    商品管理辦法與人事管理規章之結果並無二致，是以證人王
    定一之證詞亦無從排除人事管理規章之適用。
  (5)綜上，雖商品管理辦法第3條第2項與員工管理辦法第5章第9
    條就年終獎金之規定有所出入，然依通常之法律解釋原則，
    於二者中應選擇適用員工管理辦法第5章第9條，而非商品管
    理辦法第3條第2項。
  (五)末按，97年因遭逢金融海嘯，百業蕭條，眾所周知，富可敵
    國之跨國企業倒閉者，比比皆是，減薪、裁員、休無薪假之
    企業更不計其數，被告所從事者為流行服裝之進口及銷售，
    衡情斷無業績不受衝擊之理。被告陳稱其去年因財務困難，
    縱屬現職員工亦無法發放年終獎金，原告亦未舉證證明有何
    現職員工曾領得去年之年終獎金，是以被告陳稱去年無力發
    放年終獎金一節，堪信屬實。縱僅就衡平之角度而言，雇主
    對現職員工之待遇要無劣於離職員工之理，是以於現職員工
    均未領得年終獎金之情況下，要求雇主不計盈虧均應發給離
    職員工年終獎金，亦非事理之平。
  (六)綜上，依原告所提證物，尚無從認為被告所發放之年終獎金
    有何迥異於一般企業年終獎金之情況；原告所主張之發放依
    據，亦即商品管理辦法第3條第2項、員工管理辦法第5章第9
    條，尚無從解為被告係保障13個月以上14個月以下之固定年
    薪；且縱認為被告應依此二條規定發放年終獎金，因此二條
    規定內容不一致，依一般法律解釋原則，亦應優先適用員工
    工管理辦法第5章第9條之規定，然原告於97年底即已離職，
    是以縱依此條，被告仍無庸給付原告年終獎金。從而，原告
    請求被告給付相當於2個月月薪之年終獎金126,000元，以及
    請求將此納入其平均工資計算資遣費，均屬無據。
七、資遣費部分
  (一)原告主張被告係國際貿易業，應自87年3月1日起適用勞基法
    ；被告則以其係批發業、零售業，應自88年1月1日起始有勞
    基法之適用。經查，依被告之公司登記變更事項卡記載，被
    告之所營事業為「1.各種男女用服裝及其皮夾配件之買賣業
    務、2.各種襪子、鞋子、裝飾品、百貨之買賣業務、3.前各
    項國內外廠商產品之代理、報價、投標、經銷及進出口貿易
    業務、4.一般進出口貿易業務（許可業務除外）」，此有公
    司變更登記事項卡在卷可稽（本院卷第21至24頁），僅由此
    營業項目之記載，無從判斷被告係以何項為其主要經濟活動
    。再參諸原告於起訴狀自陳原告服務被告公司12年多，負責
    瑞士進口男裝Strellson品牌及義大利進口女性配件Furla
    品牌等語（調解卷第5頁），且由原告所提出之全年度預算
    執行表、業績目標（調解卷第93至103頁），可知被告進口
    之品牌包含BOSS、Strellson、Furla等品牌，且被告係於全
    省各大百貨公司設櫃銷售。以此情事，亦無從認為被告係以
    國際貿易業非批發零售業，為其主要之經濟活動。就被告應
    屬國際貿易業而非批發零售業此一有利於原告之事實，原告
    既未能另行舉證以實其說，自僅能認為被告應於88年1月1日
    起適用勞基法，原告主張被告應自87年3月1日起適用勞基法
    云云，即屬無據。
  (二)原告雖於85年9月13日起於被告公司任職，然被告自880年1
    月1日起方有勞基法之適用，故原告得依勞基法計算資遣費
    之年資僅能自88年1月1日起算。又，原告離職前薪資為
    63,000元，工作獎金（績效獎金）、年終獎金均不得計入平
    均工資，已如前述，則原告之退休金新、舊制年資分別為
    6.5年、3.5年，被告應核發之資遣費數額為519,750元（
    63000x (6.5+ 3.5/2)= 519750）。被告於原告離職時業已
    給付資遣費519,750元，為兩造所不爭，從而，原告仍請求
    被告給付資遣費差額619,716元，即屬無據，應予駁回。
八、綜上，原告請求被告給付工作獎金（績效獎金）、年終獎金
    、資遣費差額共計888,316元，及自起訴狀繕本送達翌日起
    依年息5%計算之利息，為無理由，應予駁回。原告受敗訴判
    決，其假執行之聲請即失所依據，應併予駁回。
九、因本案事證已臻明確，兩造其餘主張陳述及所提之證據，均
    毋庸再予審酌，附此敘明。
十、據上論斷：原告之訴為無理由，並依民事訴訟法第七十八條
    判決如主文。
中    華    民    國    98    年    12    月    24    日
                    勞工法庭    法  官  陳怡雯
以上正本係照原本作成。
如對本判決上訴，須於判決送達後20日內向本院提出上訴狀。
中    華    民    國    98    年    12    月    24    日
                                書記官  鄭美華

司法院資訊處製作；財團法人民間司法改革基金會備份。
